【裁判字號】    90,上訴,1772
【裁判日期】    901113
【裁判案由】    殺人
【裁判全文】
臺灣高等法院刑事判決                            九十年度上訴字第一七七二號
    上  訴  人
    即  被  告  甲○○
    選任辯護人  陳適庸
                李慧珠
右上訴人因殺人案件，不服臺灣板橋地方法院九十年度重訴字第五號，中華民國九十
年四月十三日第一審判決（起訴案號：臺灣板橋地方法院檢察署八十九年度偵字第二
０二五三號）提起上訴，本院判決如左：
    主  文
原判決撤銷。
甲○○殺人，處有期徒刑柒年，褫奪公權伍年。
    事  實
一、甲○○因懷疑其前夫陳宏（起訴書誤繕為陳「亙」宏，二人於八十九年五月二
    日離婚）與舞蹈社之學生高月娥間存有男女關係，乃於民國（下同）八十九年十
    月七日中午邀同高月娥至臺北市○○區○○路三段三四巷三三號之五「那伊村」
    餐館用餐，席間高月娥向甲○○表示伊與陳宏僅係普通朋友，惟甲○○仍心存
    懷疑；嗣甲○○復邀同高月娥於當天晚上十一時許，至臺北縣永和市秀朗橋第四
    橋墩下續談此事，其間高月娥坦承與陳宏間確有往來，（但無男女關係存在）
    甲○○即請求高月娥離開陳宏，讓伊與孩子有完整之家庭，惟為高月娥所拒，
    二人即發生口角衝突，迨於翌日（八日）凌晨二時許，甲○○見高月娥並無離開
    其前夫之意，並欲逕自離去，乃拉住高月娥之手，不讓高月娥離開，二人因此扭
    打在地，加以高月娥復大聲喊叫，且以「你太胖像豬一樣，你先生才不喜歡你，
    你先生和你在一起，不會快樂」等語激怒甲○○，甲○○因此萌殺人之犯意，跨
    騎在高月娥身上，並將臉部朝下之高月娥壓制在地，且徒手強壓高月娥之頭（枕
    骨）部，使其臉部朝下陷入該處之沙堆內，而不顧高月娥之掙扎達數分鐘之久，
    致高月娥因頭臉埋入沙堆內窒息而當場死亡，甲○○見高月娥已然死亡而無生命
    跡象後，旋將之拖至橋下附近距離約六、七公尺處，並以該處他人所棄置之床墊
    覆蓋在高月娥身上後離開現場。嗣高月娥之姊發現陳月娥失蹤，乃於同月九日上
    午打電話向陳宏查詢，並告以甲○○曾於同月七日中午約同高月娥外出之事，
    而甲○○亦隨即於有偵查權限之偵查機關發覺前之同月九日下午四時十分許，向
    經聯絡到其住處之臺北縣警察局永和分局永和派出所警員張村旭自承上開犯罪，
    嗣並自動接受裁判。
二、案經丙○○（高月娥之兄）訴由臺北縣警察局永和分局移送暨乙○○（高月娥之
    子）訴請臺灣板橋地方法院檢察署檢察官偵查起訴。
    理  由
一、訊據上訴人即被告甲○○固坦承因認伊前夫陳宏與被害人高月娥間存有男女關
    係而找同被害人談判，並於右揭時地二人因發生口角爭執而相互扭打，被害人且
    以「你太胖像豬一樣，你先生才不喜歡你，你先生和你在一起，不會快樂」等語
    予以刺激，嗣伊並將被害人壓制在沙地中並使其臉部朝下於沙地中達數分鐘之久
    ，後發現被害人死亡乃將其拖行至橋下附近距離約六、七公尺處，並以該處他人
    所棄置之床墊覆蓋在被害人身上後離開現場等情不諱，惟否認有何殺人之犯意，
    辯稱：因被害人倒地後出聲喊叫，伊用手摀住被害人的口，卻遭被害人咬傷手指
    ，故將被害人壓住，迨伊扶起被害人時其已無呼吸，伊並不知該處有沙堆，並無
    殺人之故意云云。被告之辯護人則以被告所為，僅係過失致人於死或義憤殺人而
    已，且被告事後有施以急救，應從輕量刑等語為辯。經查：
（一）被告之前夫為陳宏，被告與陳宏二人於八十九年五月二日離婚，且被害人
      高月娥係陳宏於舞蹈社之學生，被告因認其前夫陳宏與被害人間存有男女
      關係，乃找同被害人談判等情，業據被告坦承在卷，並經證人陳宏於警訊時
      證述屬實（見相驗卷第十五頁），而被害人之姊發現被害人失蹤，曾於同月九
      日上午打電話向陳宏查詢，並告以被告曾於同月七日中午約同被害人外出之
      事，而被告隨即於同日下午向陳宏自承被害人與其扭打並已經死亡之事實等
      情，亦據證人陳宏供證無訛（見相驗卷第十六、十七頁）。
（二）被告雖辯稱其無殺人之故意，惟據其於檢察官偵查時已供稱：「（問：死者高
      月娥是你殺害的？）是」、「（問：為何要殺害高月娥？）因他（即被害人）
      和我前夫有不正常男女關係，八十九年十月八日（應係七日）中午我到他新店
      家找他，約他到貓空（查係臺北市○○區○○路三段三四巷三三號之五「那伊
      村」店）吃飯泡茶，我問他是否經常和我先生外出吃飯，他說有，但不承認有
      和我先生發生性關係，我們就離開貓空，我們約好晚上再談，當天晚上十一點
      相約在秀朗橋下談，後來因談到我先生的事，我們發生爭執，互相扭打在地上
      翻滾，當時是凌晨二點左右，後來我把她壓在『沙堆』裏約好分鐘，後來才發
現她已經斷氣了。」（見相驗卷第五頁）、「（當時你如何將死者壓入沙中？
      ）我用全身壓在死者身上，她臉部朝下達數分鐘。」等語（見八十九年度偵字
      第二○二五三號偵查卷第四十五頁背面）；於原審法院調查時，亦坦承「：：
      （我）就把她（即被害人）壓著，她有反抗，我壓著她多久我不記得了，應該
      有幾分鐘，：：後來我起來後，就沒有看到她在動了」等語（見原審卷第二十
      三頁），於本院調查時則稱：「（問：死者她大叫你就用手烏住他的嘴巴跨騎
      壓制，並徒手強使其臉部朝下陷入該處之沙地內，而不顧死者之掙扎達數分鐘
      之久，致死者因頭臉埋入沙地內窒息死亡？）是的。」、「（問：你把她的頭
      壓在地方約多久？）不記得多久。」、「（問：究竟死者當時有無承認他與你
      前夫有男女關係？）她說她們兩個不可能分開，但她沒有承認有男女關係，她
      有找我前夫用餐。」、「被害人當時罵我，他說我太胖像豬一樣我先生才不喜
      歡我，我先生和我在一起不會快樂。」等語（見本院卷第十九頁、第二十頁、
      第二十八頁），則被告顯係認為被害人和其前夫有男女關係，不可能分開，且
      被害人復以「你太胖像豬一樣你先生才不喜歡你，你先生和你在一起不會快樂
      」等語相譏，始起意殺害被害人，難謂其無殺人之動機和故意，雖被告辯稱其
      未帶兇器，足見無行兇之意圖云云，惟被告既係至現場後，受到前述刺激，始
      起意殺害被害人，則自難以其未攜帶兇器，即謂無殺人之犯意，否則徒手殺人
      ，豈非均不構成殺人罪？再者，被告事後雖改稱當時很暗，看不清楚地上是砂
      土云云（見本院卷第十九頁），惟被告於檢察官偵查中既已坦承：「：：後來
      我把她壓在『沙堆』裏約好分鐘：：」等語（見相驗卷第五頁），自難謂其不
      知地上為沙堆。況被告既自承於該處與被害人扭打翻滾，衡情亦無不知之理，
      是其嗣後於原審及本院調查審理中始辯稱不知該處有沙堆云云，即難採信。至
      檢警帶同被告於現場模擬時，雖多為土石，而未發現沙堆，但被告坦承模擬時
      適逢颱風過後，沙土已經流失（見原審卷第二十四頁、本院卷第二十八頁），
      自難因此而為被告有利之認定。
（三）次查，被告甲○○案發時之體重約七十多公斤，業據被告供承無訛（見偵查卷
      第四十五頁），其體型尚非瘦弱，而將人之頭部自後朝下壓於地面沙堆中，若
      為時過久將使人因無法呼吸而窒息死亡究屬常識，被告竟以全身之力量，自上
      跨騎而將被害人壓制，且徒手強壓被害人之頭（枕骨）部，使其臉部朝下陷入
      該處之沙堆內，而不顧被害人之掙扎達數分鐘之久，致被害人因頭臉埋入沙堆
      內窒息而當場死亡，其謂無殺人之犯意，孰之能信？且由卷附照片及法務部法
      醫研究所（８９）法醫所醫鑑字第一二三八號鑑定書（偵查卷第六十六至七十
      三頁）所示被害人高月娥之耳、鼻、口、牙齒及舌等部位均充滿黑色細沙，氣
      管有異物細沙及食道亦有細沙之情形以觀，足見當時被告用力之猛，殺意之堅
      ，是被告所辯其無殺人之故意云云，無非係避重就輕之詞，無足採信。而被告
      既有殺人之故意，即難認被告係犯刑法第二百七十六條第一項之過失致人於死
      罪。再者，刑法第二百七十三條之激於義憤而殺人，非祇以被害人先有不正行
      為為已足，且必該行為在客觀上有忍無可忍，足以引起公憤之情形，始能適用
      。本件被告既坦承已與其前夫離婚，則被害人縱與其前夫交往，亦難謂為「不
      正行為」，而被告既非當場撞見被害人與其前夫有性行為，亦無何證據足資證
      明，僅因前述私恨而存憤怒之心，亦難謂為「義憤」，被告之辯護人認應成立
    過失致人於死或義憤殺人罪云云，亦有誤會。
（四）又被告雖辯稱：「事後我有急救，我用力壓他胸部，她沒有反應，看他已沒有
      氣了。」云云，惟經本院向法務部法醫研究所函查結果，認為：「因屍體死後
      變化著明，解剖時無法證明有否施與急救（壓胸），因當時未見任何肋骨骨折
      或出血」等語，有該所九十年十月四日法醫所九０理字第一八七七號函在卷可
      憑（見本院卷第六十五頁），則被告所辯已難憑採，況被告既有殺人之犯意，
      且已實施殺人之行為，事後復未立即報警或將被害人送醫，並將之拖至橋下附
      近距離約六、七公尺處，以該處他人所棄置之床墊覆蓋在被害人身上後即離開
      現場，如何得逕行採信被告前揭曾予急救之辯詞？且被告縱於殺人得逞後，始
      行後悔而施以急救，亦無礙前開殺人犯行之成立。至證人即被告之夫陳宏及
      證人即警員張村旭雖均證稱被告曾告以係失手殺了被害人云云（見原審卷第二
      十七、二十八頁），惟既均係聽聞自被告，屬於傳聞證據，自無證據能力，不
      足為被告有利之認定。
（五）再者，被害人係因頭臉被埋入沙堆內窒息死亡，業經檢察官督同法醫師相驗及
      解剖屬實，製有驗斷書、相驗屍體證明書、法務部法醫研究所法醫所八九理字
      第二三四○號函所附鑑定書（〈８９〉法醫所醫鑑字第一二三八號）各乙份及
      解剖照片足資佐證（見偵查卷六六至七三頁、相驗卷第三六至五十九頁），是
      本案被害人高月娥之死亡與被告之行為顯有相當因果關係。此外，復有現場照
      片十六幀（相驗卷第二十一頁至三十二頁）、現場模擬照片七張（見偵查卷第
      七十五頁至七十八頁）附卷可憑。
二、綜上各情，本件事證已臻明確，被告殺人犯行洵堪認定，自應依法論科。
三、核被告甲○○所為，係犯刑法第二百七十一條第一項之殺人罪（被告殺死被害人
    後，旋將高月娥拖至橋下附近距離約六、七公尺處，並以該處他人所棄置之床墊
    覆蓋在高月娥身上，希圖匿罪，尚與刑法第二百四十七條第一項之遺棄屍體罪之
    構成要件不合，併此敘明）。查被告犯罪後，於有偵查權限之機關發覺前，即於
    同日（九日）十六時十分許向經其聯絡到其住處之臺北縣警察局永和分局永和派
    出所警員張村旭供承上開將高月娥頭臉壓入沙地內窒息死亡一事，業為被告所陳
    稱，並據證人張村旭到庭結證屬實（見原審卷第二十七頁），復有臺北縣警察局
    永和分局九十年一月十八日以九○北警永字刑字第○一五三五號函送之報告書、
    工作紀錄、受理各類案件紀錄表各一紙附卷（見原審卷第十六至十九頁）可按。
    嗣被告並自動接受裁判，所為符合刑法第六十二條前段關於自首規定，應依法減
    輕其刑。
四、原審經過詳查，以被告犯行明確，予以論罪科刑，固非無據，但查：（一）本件
    被告係於民國八十九年十月七日中午邀同被害人至臺北市○○區○○路三段三四
    巷三三號之五「那伊村」餐館用餐，嗣於翌日（八日）凌晨二時許，即殺害被害
    人，已如上述，原審認被告係於民國八十九年十月八日中午邀同被害人用餐，並
    於同月九日凌晨二時許，始殺害被害人，認定被告著手殺害被害人及被害人死亡
    之日期有誤，已有未合，（二）被害人始終未承認其與被告前夫有男女關係存在
    ，已為被告所自承（見本院卷第二十頁），被告係主觀上認為被害人和其前夫有
    男女關係，不可能分開，且被害人復以「你太胖像豬一樣你先生才不喜歡你，你
    先生和你在一起不會快樂」等語相譏，被告始起意殺害被害人，原審判決事實欄
    誤載被害人有坦承其與被告前夫陳宏有男女關係存在，復未詳載被告前揭殺人
    之動機和犯意，亦有未洽。被告上訴意旨否認上開犯行，雖無理由，但原判決既
    有上開可議之處，即應由本院將原判決撤銷改判。爰審酌被告係為圖挽回其與前
    夫之關係，並見被害人並無離開其前夫之意後，復在被害人以「你太胖像豬一樣
    ，你先生才不喜歡你，你先生和你在一起，不會快樂」等語激怒下始鑄此大錯、
    並無前科（見原審卷第五頁之臺灣高等法院檢察署刑案紀錄簡覆表）、品性非惡
    、犯罪後自責悔悟已深，並於八十九年一月十八日與被害人高月娥之子乙○○、
    廖珮倫、廖祥哲達成民事和解，而賠償新臺幣二百八十萬元，且金額業已全部給
    付完畢，有和解書、授權書、承諾書及支票在卷可稽（見原審卷第三三至三十五
    之二頁），並據告訴人鍾明達、乙○○到庭證述無誤（見原審卷第五十四頁）等
    一切情狀，量處如主文第二項所示之刑，又斟酌被告所犯殺人罪之剝奪他人無可
    回復之寶貴生命之罪名性質，爰依刑法第三十七條第二項之規定，併宣告褫奪公
    權伍年；至於公訴人雖請求對被告量處有期徒刑十五年，惟本院考量上開情狀，
    認公訴人之求處之刑度，尚過嚴苛，容有未洽，附此敘明。
據上論斷，應依刑事訴訟法第三百六十九條第一項前段、第三百六十四條、第二百九
十九條第一項前段，刑法第二百七十一條第一項、第六十二條前段、第三十七條第二
項，判決如主文。
本案經檢察官彭坤業到庭執行職務。
中      華      民      國    九十      年     十一     月     十三     日
                              臺灣高等法院刑事第四庭
                                  審判長法  官  蔡  永  昌
                                        法  官  陳  榮  和
                                        法  官  徐  昌  錦
右正本證明與原本無異。
如不服本判決應於收受送達後十日內向本院提出上訴書狀，其未敘述上訴之理由者並
得於提起上訴後十日內向本院補提理由書（均須按他造當事人之人數附繕本）。
                                        書記官  吳  金  來
中      華      民      國    九十      年     十一     月     十六     日
附錄    本判決論罪科刑法條：
中華民國刑法第二百七十一條
 (普通殺人罪)
殺人者，處死刑、無期徒刑或十年以上有期徒刑。
前項之未遂犯罰之。
預備犯第一項之罪者，處二年以下有期徒刑。


司法院資訊處製作；財團法人民間司法改革基金會備份。
